# 《企业会计准则第 2 号——长期股权投资（ 2014 年修订）》实务操作指南

提问人：木叶白牙 时间：2014-10-06 11:10:38
老师您好： 1 、第 6 页下面提到的对于判断“重大影响”时对潜在表决权的考虑，与合并财务报表准则不同。在判断前在表决权是否构成实质性权利时，需要考虑行权价格或转换价格、行权的财务能力即行权期等因素，但判断“重大影响”的时候没有引入这些因素。
为什么两者会有不同？ 2 、P7（三）适用范围中规定风险投资机构、共同基金以及类似主题持有的、初始确认时按照金融工具确认和计量的规定以公允价值计量且其变动计入当期损益的金融资产不适用长投准则。为什么这些主体不适用长投准则呢？是因为他们的持有目的不是成立一家企业，而是赚取未来出售股权的差价吗？ 3 、P9圈 2 中提到要一次冲减资本公积、盈余公积、未分配利润，为什么不是按比例冲减留存收益？ 4 、P9圈 3 中提到基于重要性原则，统一合并方与被合并方的会计政策。会计政策不一致的影响数要算出来才能与确定的重要性去比较，可是如果对各个科目的影响数都已经算出来了，那就一次调整过来呗，干吗还要看是否重要呢？ 5 、P11最下面C中提到了两个“暂不进行会计处理”，但是感觉与P12页d说的期间有重叠的地方呀？

回答人：chenyiwei
1 、根据IAS 28.8：“In assessing whether potential voting rights contribute to significant influence, the entity examines all facts and circumstances (including the terms of exercise of the potential voting rights and any other contractual arrangements whether considered individually or in combination) that affect potential rights, except the intentions of management and the financial ability to exercise or convert those potential rights.” 根据IAS28.BC4，IAS 28 as amended in 2011 superseded IAS 28 (as revised in 2003 and amended in 2010). As stated in paragraph BC3, in amending IAS 28, the Board did not reconsider all the Standard's requirements. The requirements in paragraphs 5-11, 15, 22-23, 25-28 and 32-43 relate to the assessment of significant influence and to the equity method and its application, and paragraphs 12-14 relate to the accounting for potential voting rights. With the exception of the Board's decision to incorporate the accounting for joint ventures into IAS 28, those paragraphs were carried forward from IAS 28 and from the Guidance on Implementing IAS 27 Consolidated and Separate Financial Statements, IAS 28 Investments in Associates and IAS 31 Interests in Joint Ventures that was withdrawn when IFRS 10 Consolidated Financial Statements, IFRS 11 Joint Arrangements and IAS 28 (as amended in 2011) were issued. As a result, those paragraphs were not reconsidered by the Board. 即，长投准则和合并报表准则在潜在表决权问题上规定的差异，原因是IASB在修订IAS 28时并没有重新考虑其中的所有规定。
2 、与合并报表准则对投资性主体豁免编制合并报表的考虑类似，主要是与此类机构和主体持有投资的目的和商业模式有关，即这类主体更侧重于通过买卖赚取差价收益，而对参与被投资企业的财务和经营决策兴趣不大。
3 、会计准则规定的所有“依次冲减”都是这样处理。此次准则修订前的 2006 版准则下也是这样处理的。新旧准则对此并无差异。
4 、重要性本身不是一项会计政策，但任何会计政策在运用时都应当考虑重要性原则。对影响显著不重大，预计对报表使用者决策不会产生影响的会计政策差异，也可以基于简化处理的考虑而不作调整。
5 、同一控制下企业合并以账面价值作为会计处理基础，且在合并日不确认损益。实际上个别报表和合并报表层面的处理并无矛盾。
个别报表层面强调对原账务处理的延续；合并报表层面强调模拟前期比较数据（所以要消除原先采用权益法核算所导致的重复），因此并不矛盾。

提问人：木叶白牙 时间：2014-10-07 23:45:12
陈版您好： 1 、对于问题 1 ，实在惭愧，我的英文几乎为 0 ，确实看不懂您上面给出的国际会计准则的东西，IASB在修订IAS 28时并没有重新考虑其中的所有规定是因为遗漏了这部分还是有其他原因的考虑？ 2 、指南P11，C中提到合并之前持有的股权投资，因采用金融工具核算而确认的其他综合收益也暂不处理，这个跟P14非同一控制下（ 2 ）中的规定不太一样，为什么不在改按成本法核算的时候一并转入当期投资收益？ 3 、指南P11，C的最后三行中提到的按比例结转是怎么结转？比如甲公司持有乙公司 40 的股权，权益法核算，持有期间产生了 10 的其他综合收益，后增加投资至70%达到控制，之后又减少投资至30%形成重大影响，那么应当结转的其他综合收益就是10*30%/40%=2.5？ 4 、指南P11，C的最后三行中所提到的处置时按比例结转，处置后剩余股权该案金融工具确认和计量住着呢进行处理的，其他综合收益和其他所有者权益应全部结转。为什么处置的时候可以全部结转，而在问题 2 中说的分步实现合并的时候就暂不进行会计处理呢？ 5 、P12，d的最后一句中提到两个日子间已确认有关损益、其他综合收益、其他所有者权益变动，应分别冲减比较报表期间的期初留存收益或当期收益。为什么其他综合收益和其他所有者权益变动也要冲减比较报表期间的期初留存收益或当期收益，而不是冲减资本公积？ 6 、P16对于非同一控制下或有对价的问题，里面提到个别报表的处理原则是将合并报表层面对或有对价的初始确认和计量及后续计量原则“下推”到购买方个别报表层面。合并报表住着呢规定流出的可能性还比较小，但其公允价值能够合理确认的，就可以确认，这里也是吗？ 7 、P16同一控制下的或有对价未来结算差调整资本公积，非同一控制下未来结算差调整长投、商誉吗？

回答人：chenyiwei
1 、为何IASB在此次修订中没有重新考虑其中的所有规定的原因没有给出进一步解释。个人估计可能是因为IASB正在进行的概念框架修订将涉及会计主体、权益法核算等理论问题，到这部分理论性内容修订完成后，再来进行全面的重新考虑。 2 、我理解这是与同一控制下合并中以账面价值为会计处理基础，并不确认损益的一贯做法保持一致。 3 、对此问题准则无具体说明，我理解按10*(40%/70%)转出。 4 、处置股权导致剩余股权转为金融工具核算属于“跨越会计处理界线”，因此应全部结转损益，处置股权的处理不会因为是否为同一控制下的交易，或者最初控制权是否通过同一控制下合并取得而有所不同。 5 、为了将原持有的投资恢复到最初的投资成本，视同最初取得时开始就按成本法核算。 6 、可以这样理解。 7 、非同一控制下合并中或有对价实际结算金额与购买日公允价值之间的差额调整相关期间损益，不调整合并成本和商誉。

提问人：木叶白牙 时间：2014-10-08 23:46:43
陈版您好： 1 、上述问题 3 中的转出金额为啥是40%/70%，后增加投资的30%与之前持有40%股权形成的其他综合收益并没有关系，这样不是少结转了一部分吗？ 2 、同一控制下母公司将持有的子公司股权处置给同属于一个最终控制方的另一家公司，母公司确认了股权处置损益，而购入股权的一方因按照被投资单位账面价值份额确认了长投，同时调整了资本公积、留存收益，在合并的时候是不是还需要把处置损益和对方调整的资本公积、留存收益抵消掉？ 3 、实在不好意思，脑子比较慢，上述问题 5 中没太理解您的意思，您能受累给举个例子吗？ 4 、上面第七个问题我还是等到看完合并的时候再跟您请教吧，彻底懵了。

回答人：chenyiwei
1 、我理解是按照处置的股权比例占处置前股权比例之比进行结转，这也符合通常的做法。 2 、是。